【裁判字號】    94,訴,669
【裁判日期】    950203
【裁判案由】    違反著作權法
【裁判全文】
臺灣嘉義地方法院刑事判決               94年度訴字第669號
公  訴  人  臺灣嘉義地方法院檢察署檢察官
被      告  乙○○
選任辯護人  甲○○律師
上列被告因違反著作權法案件，經檢察官提起公訴（94年度偵字
第5549號），本院判決如下：
    主  文
乙○○意圖銷售而擅自以重製之方法侵害他人之著作財產權，處
有期徒刑陸月，如易科罰金，以佰元折算壹日。
扣案之茶葉罐包裝紙壹張及光碟壹片，均沒收。
    事  實
一、乙○○係偉成紙罐有限公司之負責人，於不詳時間在嘉義市
    ○○路「嘉樂福」夜市之路邊攤，以新台幣（以下同）五元
    之代價，購得由丙○○於民國（以下同）九十一年二月間（
    起訴書誤載為九十年二月）在玉山北峰氣象站所拍攝而享有
    攝影著作權之玉山雲海照片一張，乙○○明知上揭攝影著作
    係他人以特殊構圖、角度、光量、速度設計拍攝而成，係具
    有原創性之著作物，竟基於侵害他人著作權以意圖銷售營利
    之犯意，未循合法管道取得上開照片之重製權，亦未徵得前
    揭照片著作財產權人丙○○之同意或授權，於九十四年一月
    間，將上開照片委由不知情從事廣告設計業務之成年女子曾
    靜怡（米琪廣告設計，設嘉義市○區○○路四十號），以掃
    描之方式將攝影著作之內容輸入電腦，並添加「阿里山高山
    茶」等文字後，以光碟方式儲存，乙○○並將儲存該圖樣之
    光碟，交由不知情之龍德彩色印刷廠（設嘉義市○○路五一
    三之一二號）已成年之負責人潘昆明製版後，以彩色印刷之
    方式重製該攝影著作之內容，接續重製茶葉罐包裝紙五千二
    百張，嗣後乙○○再委託不知情之金建易紙器有限公司已成
    年負責人王七郎，將上開重製攝影著作之包裝紙黏貼於其所
    生產茶葉罐，自同年四月間起開始販售予不特定人，以此方
    法侵害丙○○之攝影著作財產權。嗣經丙○○於同年五月間
    發現該茶葉罐在市面流通後，始發覺上情，並扣得重製上開
    照片之茶葉罐包裝紙一張及光碟一片。
二、案經丙○○訴由台灣嘉義地方法院檢察署檢察官偵查起訴。
    理  由
一、本案公訴人及被告乙○○、被告選任辯護人甲○○律師，於
    言詞辯論時對於卷內公訴人所提證據清單中傳聞證據之證據
    能力均表示不爭執（見本院卷第四十五頁）。因被告曾於偵
    查及審理時就各該傳聞證據，分別進行詰問及辯論，該等證
    據又無顯不可信之情況，本院審酌採納該等傳聞證據，無礙
    被告與辯護人等於程序上之彈劾詰問權利，認上開傳聞證據
    均合於刑事訴訟法第一百五十九條之二、之四、之五等規定
    ，因而具備證據能力，合先明。
二、訊據被告乙○○對於上揭時、地將前述玉山雲海照片一張委
    由證人曾靜怡製成光碟儲存，嗣將光碟交與證人潘昆明製作
    五千二百張包裝紙，再委由案外人王七郎將包裝紙黏貼在茶
    葉罐銷售與不特定人等之事實供承不諱，惟矢口否認有何違
    反著作權法之犯行，並辯稱：告訴人丙○○陳述不一，無法
    證明上開照片係告訴人所拍攝．且不知上開照片係何人拍攝
    及受著作權保護，伊並無犯罪故意，本案應屬合理使用範圍
    云云。
三、惟查：
    (一)【系爭照片是否受著作權法保護及其著作財產權歸屬之認
      定】：
      1.按「著作：指屬於文學、科學、藝術或其他學術範圍之
        創作。」，「本法所稱著作，例示如下︰五、攝影著作
        。」著作權法第三條第一項第一款、第五條第一項第五
        款分別定有明文；所謂攝影著作，主要係藉機械及電子
        裝置，利用光線之物理及化學作用，將被攝客體再現於
        底片（含膠片及磁片）或紙張而完成，於攝影之過程中
        ，對於被攝影像之選擇、觀景窗之選景構圖、攝影角度
        、光量之調節、焦距之調整、景深之判斷、速度進行之
        選擇及調整、顯像、沖洗、修改等攝影行為具有原創性
        者，即屬於著作權法第三條第一項第一款所規範、第五
        條第一項第五款所例示之攝影著作，而受到著作權法之
        保護。經查，告訴人丙○○任職於中央氣象局玉山氣象
        站，上開玉山雲海照片係告訴人於九十一年二月間在玉
        山北峰氣象站，由北峰往東峰方向取景所拍攝，該幅照
        片並於九十一年五月三日至同年月三十日，在財團法人
        梅山文教基金會會館三樓展覽室舉辦之山嵐物語攝影展
        展出，且以每幅一萬元（20cmX30cm）至二百元（5cmX7
        cm）不等之代價出售等情，業據證人丙○○於本院審理
        時證述明確（見本院卷第四十六至五十頁），並有該照
        片底片一張（見交查卷證物袋）、「山嵐物語」攝影展
        宣傳海報、證明書各一紙及相片二幀在卷足稽（見本院
        卷第六十二、六十三頁），衡以系爭照片係告訴人任職
        交通部中央氣象局，派駐玉山氣象台，長期在玉山北峰
        工作，方能在玉山冰封時拍攝該風景，且於拍攝後，復
        將上開照片在告訴人舉辦之上開個人攝影展公開展示發
        表，足見該照片確係告訴人丙○○所拍攝，應無疑義；
        又該照片於被攝影對象之選擇、觀景窗之選景構圖、攝
        影角度、光量之調節、焦距之調整、景深之判斷等，均
        有拍攝者個人思想、感情之精神作用存在，具有原創性
        ，依前揭說明，該照片已具備上述攝影著作之要件，而
        應受著作權法保護一節，應堪認定。
      2.按「著作人：指創作著作之人」，「著作人於著作完成
        時享有著作權。但本法另有規定者，從其規定。」著作
        權法第三條第一項第二款、第十條定有明文。上開玉山
        雲海照片既係告訴人丙○○所拍攝，並具有原創性，從
        而，告訴人丙○○於拍攝完成時即享有攝影著作權，要
        無疑義。
    (二)【被告有侵害告訴人丙○○攝影著作權之事實】：被告未
      獲得告訴人丙○○之同意或授權，於九十四年一月間，將
      上開照片委由不知情之證人曾靜怡，以掃描之方式將攝影
      著作之內容輸入電腦，並添加「阿里山高山茶」等文字後
      ，以光碟方式儲存，再將儲存該圖樣之光碟，交由不知情
      之龍德彩色印刷廠負責人即證人潘昆明製版後，以彩色印
      刷之方式重製該攝影著作之內容，接續重製茶葉罐包裝紙
      五千二百張，嗣後乙○○再委託不知情之金建易紙器有限
      公司已成年負責人王七郎，將上開重製攝影著作之包裝紙
      黏貼於其所生產茶葉罐，自同年四月間起開始販售予不特
      定人等情，迭據被告於偵查中及本院審理時供承無訛，核
      與證人曾靜怡、潘昆明於偵查中之證述情節相符（見偵查
      卷宗第二十二頁、二十三頁）；再被告製作之上開茶葉罐
      包裝紙之圖片，與告訴人丙○○拍攝之前述玉山雲海照片
      相較，除包裝紙圖片上另印上「阿里山高山茶」及其他文
      字外，其餘拍攝影像之選擇（玉山主峰及東峰）、觀景窗
      之選景構圖（以玉山主峰、東峰及兩側雲海為拍攝構圖主
      體）、攝影角度（由北峰往東峰方向拍攝）、光量之調節
      （南側光亮、北側較陰暗）、選景比例及景深等，二者均
      完全相同等情，有上開茶葉罐包裝紙及照片各一張為證（
      見發查卷證物袋），足見被告確有重製告訴人丙○○拍攝
      之「玉山雲海」攝影著作無疑。此外，復有存證信函、中
      華郵政掛號郵件收件回執、估價單、名片、光碟各乙紙及
      茶葉罐大、小空罐各一罐可資佐證，被告此部分之自白核
      與事實相符，其有侵害告訴人丙○○攝影著作權之事實，
      亦可認定。
    (三)【被告乙○○具有侵害告訴人丙○○攝影著作財產權之故
      意】：按刑法第十三條第一項明定：行為人對於構成犯罪
      之事實，明知並有意使其發生者為故意。查任何人不得擅
      自重製他人有著作權之著作，此乃一般國民及社會大眾普
      遍均有之認知，被告自不得諉為不知，被告自承購買上開
      照片時，並未詢問可否重製，亦未取得拍攝該照片之人同
      意其重製，則被告未取得該照片之重製權，應可認定；再
      證人曾靜宜於偵查時證稱：「（受託時是否知悉乙○○並
      非該照片之著作人？）我不知道，我有問他照片怎麼來的
      ，他說可以用，我就沒有在問下去了。」等語（見偵查卷
      宗第二十二頁），參以被告在面對證人曾靜怡質問照片來
      源時，仍回答可以用等語觀之，被告應已知悉重製他人拍
      攝之照片，應獲得攝影著作權人之同意或授權，始得重製
      他人之攝影著作，核無疑義；且以其係從事茶葉罐黏貼包
      裝紙以銷售之人，尤不得諉為不知，其有侵害告訴人丙○
      ○攝影著作權之故意，至堪認定。
    (四)【被告無構成著作之合理使用情形】：被告將上開照片交
      由不知情從事廣告設計業務之曾靜怡，以電腦掃描之方式
      將攝影著作之內容輸入電腦，並添加「阿里山高山茶」等
      文字後，以光碟方式儲存，被告並將儲存該圖樣之光碟，
      交由不知情之龍德彩色印刷廠之負責潘昆明製版後，以彩
      色印刷之方式重製該攝影著作之內容，其行為核屬著作權
      法第三條第五款所規範之重製行為，應無疑義。按供個人
      或家庭為非營利之目的，在合理範圍內，得利用圖書館及
      非供公眾使用之機器重製已公開發表之著作；著作之合理
      使用，不構成著作財產權之侵害。著作之利用是否合於第
      四十四條至第六十三條規定或其他合理使用之情形，應審
      酌一切情狀，尤應注意下列事項，以為判斷之基準：一、
      利用之目的及性質，包括係為商業目的或非營利教育目的
      。二、著作之性質。三、所利用之質量及其在整個著作所
      占之比例。四、利用結果對著作潛在市場與現在價值之影
      響。著作權法第五十一條及同法第六十五條第一項、第二
      項固定有明文。經查：被告重製該攝影著作之內容係作為
      其所生產茶葉罐之外包裝，以增加茶葉罐美觀及價值，使
      人將茶葉與玉山產生聯想，進而認為販售者茶葉罐內所裝
      係高山茶，被告販售之茶葉罐包含罐子及外包裝，其重製
      告訴人丙○○上開玉山雲海相片，係為使茶葉罐易於銷售
      ，並增加價值，故被告銷售以該攝影著作內容為外包裝之
      茶葉罐顯係基於營利之目的，而可認係具有商業性之目的
      ，且其重製數量又多達約五千二百張，參酌上開規定，自
      不構成著作之合理使用甚明。
    (五)綜上所述，被告前揭所辯純係事後卸責之詞，無足採信。
      本件事證明確，被告犯行堪以認定。
四、核被告所為，係犯著作權法第九十一條第二項之意圖營利而
    以重製之方法侵害他人之著作財產權罪。其利用不知情已成
    年之曾靜怡、潘昆明為其重製攝影著作，為間接正犯。被告
    意圖營利以重製之方法侵害他人之著作權後，復移轉所有權
    予不特定人，此以移轉所有權之方法散布重製物之低度行為
    ，應為意圖營利重製之高度行為吸收，不另論罪（相較於意
    圖供行使之用偽造有價證券後持以行使，行使之低度行為為
    偽造之高度行為吸收，自應為同樣之解釋，況修正後著作權
    法第九十一條之一，可包括在修正前同法第八十七條第二款
    ，第九十三條第三款之規定內，而上述修正前同法第八十七
    條第二款，第九十三條第三款規定，又屬修正前同法第九十
    一條、第九十二之補充規定，倘其行為同時構成同法第九十
    一條或第九十二條之罪者，即應論以該主要規定之罪，無再
    適用補充條款之餘地【最高法院九十二年台上字第六四二八
    號判決參照】，故由法規體系演變上，以移轉所有權之散布
    侵害著作財產權行為，雖於修正後，已從補充規定中抽出成
    為獨立之罪名，然就位階上仍應解釋為原有重製侵害行為之
    低度行為，自無就移轉所有權之侵害散布部分，另行論罪之
    理）。又被告意圖銷售，重製攝影著作內容予光碟及包裝紙
    ，皆係出於一個意圖重製之犯意決定，以追求最終重製照片
    於包裝紙之目的，乃達成其同一犯罪之各個舉動，應屬法律
    概念之一行為，而為重製之接續犯，屬單純一罪。再者，被
    告雖將上開照片交由不知情從事廣告設計業務之曾靜怡，以
    掃描之方式將攝影著作之內容輸入電腦，並添加「阿里山高
    山茶」等文字後，以光碟方式儲存，惟被告委由曾靜怡重製
    攝影著作之內容於該光碟係為將攝影著作重製於包裝紙，僅
    係暫時以光碟儲存，並非將重製之光碟予以銷售，故不該當
    同法第九十一條第三項罪責，併予敘明。爰審酌被告無不良
    前科之品行；係高中畢業之學歷；已婚，太太家管，從事罐
    子包裝，每月收入二、三萬元，有三名子女均在唸書，另有
    七十二歲母親同住扶養之生活狀況；被告從事罐子包裝事業
    ，本應對智慧財產之保護賦予更多之注意，以維護自己及他
    人之權益，但卻為商業利益而涉犯本案之動機；大量重製告
    訴人丙○○所有之攝影著作，所得並非鉅大，犯罪所生之損
    害非大；然顯欠缺保護智慧財產權之概念，又未能與告訴人
    丙○○達成和解，於本院審理過程中雖坦承部分事實，惟飾
    詞否認犯行，未見具體悔悟之情，犯後態度欠佳及公訴檢察
    官具體求刑等一切情狀，量處有期徒刑六月，並諭知易科罰
    金之折算標準，以資懲儆。又扣案之茶葉罐包裝紙一張及光
    碟一片係被告所有，供犯罪所用之物，均依著作權法第九十
    八條前段之規定宣告沒收。另扣案之茶葉罐兩罐，為告訴人
    丙○○於本院審理時所提出，非被告所有，爰不予宣告沒收
    ，併此敘明。
據上論斷，應依刑事訴訟法第二百九十九條第一項前段，著作權
法第九十一條第二項、第九十八條前段，刑法第十一條前段、第
四十一條第一項前段，罰金罰鍰提高標準條例第二條，判決如主
文。
本案經檢察官侯德人到庭執行職務
中    華    民    國    95    年    2     月    3     日
                  刑事第一庭  審判長法  官  許進國
                                    法  官  蔡廷宜
                                    法  官  張道周
上列正本證明與原本無異。
如不服本判決，應於判決送達後10日內向本院提出上訴狀（應附
繕本）。告訴人或被害人如對於本判決不服者，應具備理由請求
檢察官上訴，其上訴期間之計算係以檢察官收受判決正本之日期
為準。
中    華    民    國    95    年    2     月    3     日
                                    書記官  李銷勳
附錄本案論罪科刑法條全文：
著作權法第九十一條第二項
意圖銷售或出租而擅自以重製之方法侵害他人之著作財產權者，
處六月以上五年以下有期徒刑，得併科新臺幣二十萬元以上二百
萬元以下罰金。


司法院資訊處製作；財團法人民間司法改革基金會備份。
